臺灣橋頭地方法院民事判決
111年度訴字第131號
原      告  曾俊元  
被      告  李胡金鳳
            李麗英  
            李麗玉  
            李焄萍  
            李一璋  
            李柏翰  
            李柏遠  
上列當事人間請求確認抵押權不存在等事件，本院於民國111年4
月13日言詞辯論終結，判決如下：
    主  文
一、被告應將其等公同共有被繼承人李進添所遺，就如附表所示
    之土地於民國83年8月12日經讓與登記設定之擔保債權額新
    臺幣100 萬元之抵押權辦理繼承登記後予以塗銷。
二、訴訟費用由原告負擔。
    事實及理由
一、被告經合法送達，未於言詞辯論期日到場，核無民事訴訟法
    第386 條各款所列情形，爰依原告聲請，由其一造辯論而為
    判決。
二、原告主張：
　㈠債務人王士鳴（下稱王士鳴）之父王連登前積欠原告之父曾
    平正300萬元及相關利息、違約金未清償，嗣王連登死亡後
    由王士鳴繼承（下稱系爭債務），經曾平正取得確定判決後
    對王士鳴聲請強制執行，僅部分受償，並核發臺灣高雄地方
    法院90年度執字第24410號債權憑證，另王連登前於83年5月
    28日提供其所有如附表所示之土地（下稱系爭土地），設定
    擔保債權總額新臺幣（下同）300萬元之第二順位抵押權予
    曾平正（下稱系爭第二順位抵押權），以擔保系爭債務之清
    償。王連登死亡後，系爭土地於99年5月21日以繼承為原因
    ，辦理繼承登記為訴外人邱琴玉所有。曾平正復於107年4月
    25日死亡，原告於107年5月14日以分割繼承為原因，登記取
    得系爭第二順位抵押權，並持上開債權憑證換發本院106年
    度司執字第10619號債權憑證（下稱系爭債權憑證）。
  ㈡被繼承人李進添另就系爭土地，於83年8月12日經讓與登記設
    定擔保債權額100萬之第一順位抵押權（下稱系爭第一順位
    抵押權）。被繼承人李進添嗣於95年6月29日死亡，系爭第
    一順位抵押權由被告共同繼承而公同共有，尚未辦理繼承登
    記。惟系爭第一順位抵押權登記之清償期為83年1月25日，
    迄今已逾20年，被告於系爭第一順位抵押權所擔保之債權時
    效消滅後5年內，未實施抵押權，依民法第880條規定，系爭
    第一順位抵押權已消滅而不存在。
  ㈢惟系爭第一順位抵押權登記之存在，係對邱琴玉之所有權造
    成妨害，爰依民法第242條、第767條規定，代位抵押人邱琴
    玉，請求被告將系爭第一順位抵押權予以塗銷等語。並聲明
    ：被告應將系爭第一順位抵押權辦理繼承登記後予以塗銷。
三、被告李胡金鳳、李麗英、李麗玉、李焄萍、李一璋則以：同
    意塗銷系爭第一順位抵押權，惟訴訟費用應由原告負擔等語
    為辯。被告李柏翰、李柏遠未於言詞辯論期日到庭爭執，亦
    未提出書狀做何聲明或陳述。
四、原告主張之下列事實，被告已於相當時期受合法之通知，而
    於言詞辯論期日不到場，亦未提出準備書狀爭執，依民事訴
    訟法第280條第3項、第1項規定，亦視同自認，堪信屬實：
  ㈠王連登前積欠曾平正系爭債務，王連登死亡後由王士鳴繼承
    ，經曾平正取得確定判決後對王士鳴聲請強制執行，僅部分
    受償，並核發臺灣高雄地方法院90年度執字第24410號債權
    憑證，另王連登前於83年5月28日提供其所有系爭土地，設
    定系爭第二順位抵押權予曾平正，以擔保系爭債務之清償。
  ㈡王連登死亡後，系爭土地於99年5月21日以繼承為原因，辦理
    繼承登記為邱琴玉所有。曾平正復於107年4月25日死亡，原
    告於107年5月14日以分割繼承為原因，登記取得系爭第二順
    位抵押權，並持前項債權憑證換發系爭債權憑證。
  ㈢被繼承人李進添另就系爭土地，於83年8月12日經讓與登記設
    定系爭第一順位抵押權。被繼承人李進添嗣於95年6月29日
    死亡，系爭第一順位抵押權由被告共同繼承而公同共有，尚
    未辦理繼承登記。
  ㈣系爭第一順位抵押權登記之清償日期為83年1月25日。
  ㈤王士鳴於99年1月19日死亡，其遺產不足以清償系爭債務。 
五、本件之爭點：原告代位邱琴玉，請求被告將系爭第一順位抵
    押權辦理繼承登記後予以塗銷，有無理由？
六、本院之判斷：
  ㈠按所有人對於妨害其所有權者，得請求除去之，民法第767條
    第1項中段定有明文。又債務人怠於行使其權利時，債權人
    因保全債權，得以自己之名義，行使其權利。但專屬於債務
    人本身者，不在此限，民法第242條亦定有明文。此項代位
    權行使之範圍，就同法第243條但書規定旨趣推之，並不以
    保存行為為限，凡以權利之保存或實行為目的之一切審判上
    或審判外之行為，諸如假扣押、假處分、聲請強制執行、實
    行擔保權、催告、提起訴訟等，債權人皆得代位行使（最高
    法院69年度台抗字第240號裁定意旨參照）。次按請求權，
    因15年間不行使而消滅。但法律所定期間較短者，依其規定
    。以抵押權擔保之債權，其請求權已因時效而消滅，如抵押
    權人於消滅時效完成後，5年間不實行其抵押權者，其抵押
    權消滅，民法第125條、第880條亦分別定有明文。又民法第
    880條之5年期間，係除斥期間（最高法院53年台上字第1391
    號裁判意旨參照），而非消滅時效，消滅時效有中斷或不完
    成之問題，除斥期間則否，即權利人若未在除斥期間經過前
    行使其權利，俟期間經過，權利即歸消滅。又因繼承於登記
    前已取得不動產物權者，非經登記，不得處分其物權，民法
    第759條亦有明文，故抵押權縱不存在，但既經辦理登記，
    如於塗銷登記前，登記為抵押權之人死亡而發生繼承事實時
    ，繼承人即取得形式上之抵押權人地位，自應就該抵押權先
    辦理繼承登記，始得准許為塗銷登記。
  ㈡經查，依兩造不爭執事項㈠至㈤所載，系爭第一順位抵押權所
    擔保債權之清償日期於83年1月25日屆至，李進添及被告對
    抵押債務人王連登之債權請求權於83年1月25日起即得行使
    ，以最長之消滅時效期間15年計算，於98年1月24日時，系
    爭抵押權所擔保債權之15年消滅時效即已完成。被告並未提
    出李進添或其等曾中斷時效之抗辯，亦未於請求權消滅時效
    完成後之5年間實行系爭第一順位抵押權，是系爭第一順位
    抵押權之除斥期間於103年1月24日已屆滿，依民法第880條
    規定，系爭第一順位抵押權已消滅。
  ㈢系爭第一順位抵押權既已消滅，其抵押權登記之繼續存在，
    自係對邱琴玉之所有權造成妨害，邱琴玉迄仍怠於行使物上
    請求權，請求被告塗銷系爭第一順位抵押權，王士鳴亦未就
    系爭債務對原告清償完畢，原告基於抵押人邱琴玉之債權人
    地位，代位邱琴玉行使物上請求權，請求被告將系爭第一順
    位抵押權辦理繼承登記後予以塗銷，即屬有據。
七、綜上所述，原告依民法第242條、第767條規定，代位抵押人
    邱琴玉，請求被告將系爭第一順位抵押權辦理繼承登記後予
    以塗銷，為有理由，應予准許。
八、末按勝訴人之行為，非為伸張或防衛權利所必要者、敗訴人
    之行為，按當時之訴訟程度，為伸張或防衛權利所必要者，
    法院得酌量情形，命勝訴之當事人負擔其全部或一部，民事
    訴訟法第81條第1、2款定有明文。本件被告均未反對塗銷系
    爭第一順位抵押權，堪認原告提起本訴，非屬伸張或防衛權
    利所必要，原告亦陳稱其同意自行負擔本件訴訟費用，爰命
    勝訴之原告負擔全部訴訟費用。
九、據上論結，原告之訴為有理由，判決如主文。
中　　華　　民　　國　　111 　年　　4 　　月　　27　　日
          　　民事第三庭  法    官  張立亭
以上正本係照原本作成。
如不服本判決，應於送達後20日內，向本院提出上訴狀並表明上
訴理由，如於本判決宣示後送達前提起上訴者，應於判決送達後
20日內補提上訴理由書（須附繕本）。
中　　華　　民　　國　　111 　年　　4 　　月　　27　　日
      　　　　　　　　　　書　記　官  洪嘉鴻
附表：
編號 土地地號 設定權利範圍 1 高雄市○○區○○段000地號土地 910分之150 2 高雄市○○區○○段000地號土地 7分之3 3 高雄市○○區○○段000地號土地 7分之3 4 高雄市○○區○○段00000地號土地 7分之3 5 高雄市○○區○○段000地號土地 7分之3 6 高雄市○○區○○段00000地號土地 7分之3 7 高雄市○○區○○段000地號土地 7分之3 8 高雄市○○區○○段000地號土地 756分之21 9 高雄市○○區○○段000地號土地 7分之3 10 高雄市○○區○○段000地號土地 7分之3 11 高雄市○○區○○段000地號土地 756分之21